【裁判字號】    97,執消債更,30
【裁判日期】    990430
【裁判案由】    更生事件
【裁判全文】
臺灣嘉義地方法院民事裁定          97年度執消債更字第30號
聲  請  人
即  債務人  丙○
代  理  人  黃逸柔律師
債  權  人  台新國際商業銀行股份有限公司
法定代理人  甲○○
債  權  人  永豐商業銀行股份有限公司
法定代理人  戊○○
代  理  人  己○○
債  權  人  國泰世華商業銀行股份有限公司
法定代理人  丁○○
代  理  人  乙○○
債  權  人  荷商荷蘭銀行股份有限公司台北分公司
法定代理人  壬○○
債  權  人  渣打國際商業銀行股份有限公司
法定代理人  辛○○
債  權  人  遠東國際商業銀行股份有限公司
法定代理人  庚○○
上列債務人聲請消費者債務清理事件，經本院於97年10月31日以
97年度消債更字第162號裁定開始更生程序，本院裁定如下：
    主  文
債務人所提如附件所示之更生方案應予認可。
債務人在未依更生條件全部履行完畢前，應受如附表之生活限制
。
    理  由
一、債務人更生方案意旨略以：債務人現無擔保及無優先權債務
    總額為1,429,566元，每期於前1年願清償8,000元；後7年因
    長子成年，可減免每月4,000元扶養費及1,000元雜支之支出
    ，願清償13,000元，並自認可方案裁定確定之翌月起，依債
    權比例於每月10日分別電匯給各債權人，共計清償8年，並
    以1個月為1期，共計清償96期，清償總金額為1,188,000元
    ，無擔保及無優先權債權人受清償成數為83.10％（詳參附
    件二債務人更生方案）。
二、按債務人有薪資、執行業務所得或其他固定收入，法院認更
    生方案之條件公允者，得不經債權人會議可決，逕依債務人
    之聲請或依職權以裁定認可更生方案；法院為認可之裁定時
    ，因更生方案履行之必要，對於債務人在未依更生條件全部
    履行完畢前之生活程度，得為相當之限制，消費者債務清理
    條例第64條第1項、第62條第2項分別定有明文。申言之，消
    費者債務清理條例之目的，除保障債權人集團性滿足之最大
    化及公平化外，並為賦與債務人重建復甦其經濟生活之機會
    ，故消費者債務清理程式制度之構築首需強調生活再建及破
    綻預防，提高債務人工作意願並改善其生活習慣，使能重新
    出發，從而保障其生存權，並促進其義務遂行能力，儘可能
    永續性回覆信用。是若還款額度逾越所能負擔之極限過大，
    債務人勢必無以清償，終至喪失其還債之意願，則債權人則
    因實際受償的金額降低，反蒙受實際不利益。因而更生方案
    是否合理、可行，應視債務人財產狀況（含現有資力與將來
    收入來源）、清償能力及經濟信用等評估，及考量債權人之
    受償額度（如「清算保障原則」─本條例64條第2項第4款參
    照），予以客觀判斷，始不違背前述說明。經查：
（一）債務人主張其與配偶吳錫蘭共同種植茶葉維生，經濟收入
      全仰賴茶葉採收及販售狀況好壞而定等語。查債務人97年
      7月份至98年6月份之農務收入為1,004,350元，扣除相關
      成本627,648元後，淨所得為376,702元（計算式：1,004
      ,350元－627,648元＝376,702元），其間平均農務收入為
      31,392元（計算式：376,702元÷12月＝31,392元。此有
      債務人收入明細表、番路郵局及番路鄉農會存摺、成本支
      出明細表、採收記錄表及支出收據在卷可憑，堪信為真實
      。又債務人前於98年11月19日調查庭自陳：「（事務官問
      ：工作為何？每月收入？）種茶，每月平均約33,000元。
      」（見本院98年11月19日調查筆錄第1頁）。是本院認債
      務人現與配偶吳錫蘭種茶維生，每月共同之固定收入為
      33,000元，合先敘明。
（二）債務人提出之更生方案是否公允：
    1.債務人主張更生方案履行期間每月個人必要生活費用為房
      租支出5,000元、電費1,000元、瓦斯費750元、伙食費9,0
      00元（包括債務人及配偶2人）、汽車油資2,400元、雜支
      1,700元、長子李哲豪就學所需費用4,000元（包括生活費
      、伙食費、書籍、住宿費）、電信費用430元、牌照稅360
      元（每年4,320元）、汽車燃料費360元（每年4,320元）
      等項目。查：
      (1)房租支出5,000元、瓦斯費750元、電信費用430 元、牌
        照稅360元、汽車燃料費360元：此部分前經債務人於97
        年度消債更字第162號聲請更生事件舉出相關單據在卷
        ，堪信為真實。又依一般人消費程度之經驗法則，此部
        分之支出尚屬合理，本院爰准予列計為每月必要之支出
        。
      (2)電費1,000元：該部分費用據債務人提出電費繳費證明
        ，互核約略相符，堪信前揭費用支出為真實。另債務人
        製茶過程需負擔額外之烘焙烤茶費用，亦有債務人成本
        明細表可為憑徵。是該項支出尚難認有浪費奢侈情事，
        自屬適當。
      (3)伙食費9,000元（包括債務人及配偶2人）：債務人與配
        偶吳錫蘭共同種植茶葉維生，每月共同收入為33,000元
        ，已如前述，則配偶吳錫蘭之伙食費自難別除於共同所
        得中支應。又債務人主張每人每餐支出50元，每月共需
        伙食費9,000元（計算式：3餐×50元×30天×2人＝9,
        000元），經核未逾一般人維持生活最低程度，該項支
        出應屬合理，應列計為每月必要之支出。
      (4)汽車油資2,400元：查債務人現賃居嘉義縣番路鄉公田
        村龍頭7-11號，位於阿里山公路即台18線57.5公里處，
        地處偏遠，離嘉義市區○○○○○里○○路。另債務人之
        茶園則位於同鄉草山村附近，相距10餘公里之山路。本
        院審酌前情，認債務人尚需額外負擔不定期往返市區及
        每日往返茶園之交通成本。是項費用為必要合理，准予
        列計為每月必要支出。
      (5)長子李哲豪就學所需費用4,000元（包括生活費、伙食
        費、書籍、住宿費）：經查，債務人之子李哲豪無財產
        及所得，現就讀於義守大學，此有債務人之子李哲豪稅
        務電子閘門財產所得調卷明細表、義守大學98學年第1
        學期學生選課資料表附卷可稽，堪信為真。衡諸行政院
        內政部所公佈98年度台灣省低收入戶每人每月平均最低
        基本生活費為9,829元，則債務人主張長子李哲豪至成
        年止每月需個人生活費4,000元，未逾一般人維持生活
        最低程度，該項支出應屬合理，應列計為每月必要之支
        出。
      (6)綜上，債務人主張更生方案履行期間每月個人必要生活
        費用房租支出5,000元、電費1,000元、瓦斯費750元、
        伙食費9,000元（包括債務人及配偶2人）、汽車油資2,
        400元、雜支1,700元、長子李哲豪就學所需費用4,000
        元（包括生活費、伙食費、書籍、住宿費）、電信費用
        430元、牌照稅360元、汽車燃料費360元，總計25,000
        元為有理由，此為債務人每月必要生活支出。
    2.經上計算，債務人每月與配偶之共同收入為33,000元，扣
      除更生方案履行期間每月必要支出為25,000元後，餘8,00
      0元（計算式：33,000元－25,000元＝8,000元），所提之
      更生方案係將剩餘金額8,000元作為每月更生還款金額，
      是債務人已勉力提出還款方案及金額，確有履行更生方案
      之誠意。
    3.又債務人長子李哲豪現年19歲，於債務人更生方案履行期
      間將至成年。債務人考量此點，另提出兩階段之方案，折
      衷於第2年以後，將每月支付之扶養費用及部分雜費移作
      清償債權人之用，個人必要生活費用減為每月20,000元，
      每月還款金額提高為13,000元。準此，系爭方案清償總金
      額1,188,000元，債務總清償成數為83.10％，堪認清償總
      額已達債權總額相當成數，債權人受償金額亦不致過低。
    4.至於債務人名下尚有土地2筆（坐落嘉義縣番路鄉○○段
      100地號及同段102地號土地），經本院送嘉義市鑑定估價
      聯誼會鑑定後，由東融不動產估價師事務所鑑估上述二筆
      土地及其上作物價值共為415,393元，此有債務人之稅務
      電子閘門財產所得調件明細表、不動產鑑價報告書在卷可
      考。惟上開土地係屬森林區農牧用地，變價不易，若經變
      賣，反使債務人頓失生財工具，以債務人知命之年，居於
      阿里山公路間植茶聚落，倘又未能順利另覓工作，債權銀
      行則徒留百餘萬元呆帳。綜前，本院認上開土地保留予債
      務人植茶謀生、履行更生方案能清償1,188,000元，較變
      賣土地清償成數更高、更為經濟有利，從而債務人不處分
      其名下之不動產應無礙於更生方案之公允性。
    5.另債務人名下雖有汽車1輛（車牌號碼DV-3410，出廠年份
      1999年，汽缸容量1,094 c.c.，廠牌名稱為中華汽車）此
      有債務人之稅務電子閘門財產所得調件明細表在卷可考。
      惟依行政院所頒「固定資產耐用年數表」及「固定資產折
      舊率表」規定，小客車之耐用年數為5 年，依定率遞減法
      每年折舊369/1000，上開自小客車已出廠11年餘，已無太
      多殘值，若進行變價程式，將負擔一定之變價程式費用，
      如未能順利變價，將增加債務人負擔，對債權人未必有利
      ，且並未認列車輛使用之支出費用，債務人並未因持有車
      輛而得以解免部分債務之清償，對債權人並無不利。是堪
      認係爭更生方案未變價分配前揭自小客車案款，尚無違更
      生方案之公平性。
    6.況且本條例立法目的，除保障債權人集團性滿足之最大化
      及公平性外，並為賦與債務人重建復甦經濟生活之機會。
      本件債務人更生方案已盡其償還能力，同前所述，如更生
      方案不予認可，依本條例規定唯有開始進行清算，債權人
      債權人得受償額度未必多於前揭更生方案。且若還款額度
      逾越債務人所能負擔之極限過大，債務人勢必無法清償，
      終至喪失其還債之意願，則債權人實際受償之金額勢必大
      幅降低，因而反受實質之不利益，適有害於債權人債權之
      保障與本條例為重建債務人經濟生活之立法目的。
    7.本院衡酌前情，認債務人已提出其最大限度之還款方案及
      金額、確有履行更生方案之誠意，且該更生方案公允、適
      當且可行。
四、綜上所述，本件債務人確有薪資固定收入，所提更生方案條
    件公允，且亦無同條例第63條、第64條第2 項所定不應認可
    之消極事由存在，揆諸消費者債務清理條例之立法目的，為
    保障債權人公平受償，並謀求消費者經濟生活之更生，則本
    件更生方案自應予認可，另依消費者債務清理條例第62條第
    2 項之規定，在債務人未依更生條件全部履行完畢前之生活
    程度，裁定為相當之限制，爰裁定如主文。
中    華    民    國    99    年    4     月    30    日
                  民事第一庭司法事務官  葉佩如
上為正本係照原本作成。
如不服本裁定，應於裁定送達後10日內，以書狀向本院提出異議
。
中    華    民    國    99    年    4     月    30    日
                            書  記  官  林昱宏

司法院資訊處製作；財團法人民間司法改革基金會備份。
